【裁判字號】    89,訴,400
【裁判日期】    900606
【裁判案由】    違反著作權法
【裁判全文】
臺灣桃園地方法院刑事判決                          八十九年度訴字第四號
    公  訴  人  臺灣桃園地方法院檢察署檢察官
    被      告  乙○○○股份有限公司  設桃園縣龜山鄉○○路七巷一號
    兼右代表人  丙○○
    右  二  人
    選任辯護人  范足鳳律師
右列被告因違反著作權法案件，經檢察官提起公訴（八十九年度偵字第一八○五、三
三二○號），本院判決如左：
    主  文
乙○○○股份有限公司、丙○○均無罪。
    理  由
一、按不能證明被告犯罪或其行為不罰者，應諭知無罪之判決，刑事訴訟法第三百零
    一條第一項定有明文。
二、本件公訴意旨謂：被告丙○○係桃園縣龜山鄉○○路七巷一號被告乙○○○股份
    有限公司（以下簡稱桃華公司）之負責人。自民國八十八年四月間起，明知高佳
    有限公司（以下簡稱高佳公司）擁有著作權之著作物外星寶寶（ALIEN BABY
    WOQLD，起訴書誤載為ALLEN EMBRYO）造型之玩具，竟未經著作權人高佳公司許
    可，意圖營利且基於常業之概括犯意，擅自在渠上述工廠開模重製，並為銷售圖
    利。嗣於八十九年一月二十九日下午四時三十分許，在上址為警查獲，並扣得擅
    自重製之上開玩具模具一對、ALIEN EMBRYO蛋殼成品十一袋（一四七‧六公斤）
    、未裝蛋殼半成品十二袋（二四八‧六公斤）、彩盒成品二十三盒、訂貨單五十
    張等物。案經著作權人高佳公司委任吳宜財律師訴請偵辦，因認核被告丙○○涉
    有違反著作權法第九十四條以第九十一條第一項為常業之罪嫌，被告桃華公司應
    依同法第一百零一條第一項處斷云云。
三、訊之被告丙○○及桃華公司固不否認有製作前述外星寶寶玩具，惟堅決否認有違
    反著作權法之事實，辯稱：上述外星寶寶玩具，是伊看電影（異形怪胎）及外星
    人圖片才想到要做的，並委託丁○○雕刻木模等語。
四、本院查：
（一）本件告訴人高佳公司於偵查中係指訴「被告等擅自重製其擁有著作權之（美術
      ）著作外星寶寶（ALIEN BABY WOQLD）造型之玩具」（見告訴人八十八年七月
      三十日之告訴狀及其代理人同日之陳述），亦即其係主張其被侵害者係該「外
      星寶寶（ALIEN BABY WOQLD）玩具」著作之著作權，非該「外星寶寶（ALIEN
      BABY WOQLD）圖形（平面）」著作之著作權。公訴人亦根據告訴人之主張，以
      被告「擅自重製告訴人所擁有著作權之外星寶寶（ALIEN BABY WOQLD）造形玩
      具（立體）著作」，提起公訴。告訴人於本院審理時雖另主張，被告另有重製
      或改作其所擁有之外星寶寶（ALIEN BABY WOQLD）圖形著作於被告所生產之「
      外星寶寶」玩具或「包裝紙卡」上等語，惟此並不在起訴之事實範圍內，本院
      尚不得予以審理，核先說明。
（二）按著作權法所稱之著作，係指屬於文學、科學、藝術或其他學術範圍之創作。
      著作權法第三條第一項第一款定有明文。又著作權法就所保護之著作對象例示
      於該法第五條，而本件告訴人所主張擁有著作權之外星寶寶（ALIEN BABY
      WOQLD）係歸類於該條第一項第四款之美術著作，而依內政部頒布之「著作權
      法第五條第一項各款著作內容例示」第二項第四款規定：「美術著作：包括
      繪畫、版畫、漫畫、連環圖（卡通）、素描、法書（書法）、字型繪畫、雕塑
      、美術工藝品及其他之美術著作。」。本件告訴人之前述「外星寶寶（ALIEN
      BABY WOQLD）造型玩具」並非「繪畫、版畫、漫畫、連環圖（卡通）、素描、
      法書（書法）、字型繪畫、雕塑等美術著作，應可確定。又所謂之「美術工藝
      品」，依內政部台（81）內著字第八一二四四一二號及台（83）內著字第八三
      一五二八四一號函示：「係指包含於美術之領域內，應用美術技巧以手工製作
      與實用物品結合而具有裝飾性價值，可表現思想感情之「單一物品」之創作，
      特質為一只製作，亦即為單一之作品，如係以模具製作或機械製造可多量生產
      者，則屬工業產品」。內政部台（86）內著字第八六○五五三五號函雖修正前
      述「以量產為目的者，非屬美術工藝品」，惟其亦函示「美術著作係以描繪、
      著色、書寫、雕刻、塑型等平面或立體之美術技巧表達線條、明暗或形狀等，
      以美感為而表現思想感情之創作。作品是否為美術著作（包括美術工藝品）須
      以是否具備美術技巧之表現為要件，如作品非以美術技巧表現思想或感情者，
      亦即未能表現創作之美術技巧者，尚難認係美術著作。至完全以模具或機械製
      造之作品緣非具備美術技巧之表現，自不屬美術著作。」本件據告訴代理人李
      文毓於八十八年八月二十三日偵訊時陳稱：我們是八十七年六月開始設計，九
      月完成設計，接著做模具製造，」，另其於八十九年十一月二十二日調查時亦
      陳稱：八十七年高佳公司有做出一系列的嬰兒作品，覺得外星人的商品可做，
      就請甲○○去做，甲○○在八十七年九月底完成創作，同年十月初將著作權轉
      讓高佳公司」給等語。參酌告訴人提出之告證一係證人甲○○所創作之「外星
      寶寶」平面圖形，顯示該平面圖形係證人甲○○之創作，而告訴人主張之「外
      星寶寶（ALIEN BABY WOQLD）造形玩具」，僅係依照前述圖形，全部均係以模
      具製造出來之工業產品，其特性在於其原料之塑膠黏性特強，可扔擲於牆壁、
      玻璃上使之附著於其上，以供孩童娛樂之用，並未具備有美術上之鑑賞性，參
      考內政部前述八十六年函示之見解，該造形玩具並未具備美術技巧之表現，尚
      難認係美術著作（或係美術工藝品）。
（三）本件告訴人所生產之「外星寶寶（ALIEN BABY WOQLD）造形玩具」，既非屬著
      作權法所規定之「著作」，自不受著作權法之保護。是被告等縱有擅自重製該
      產品之行為，亦與著作權法第九十四條、第九十一條第一項之構成要件不符，
      其行為尚非前述規定所處罰之對象。被告等之行為縱有不當，亦屬不罰。
五、據上論斷，應依刑事訴訟法第三百零一條第一項後段，判決如主文。
本案經檢察官潘怡華到庭執行職務。
中      華      民      國    九十      年      六      月      六      日
                                      臺灣桃園地方法院第六庭
                                          法  官  潘進順
右正本證明與原本無異。
如不服本判決，應於判決送達後十日內向本院提出上訴狀（應附繕本），上訴於臺灣
高等法院。
                                          書記官   林聖哲
中      華      民      國    九十      年      六      月      八      日


司法院資訊處製作；財團法人民間司法改革基金會備份。
